臺灣臺北地方法院民事判決　　　　　　　99年度家訴字第38號
　　原　　　告　陳正宗
　　　　　　　　陳嘉旭
　　　共同
　　訴訟代理人　范宗熙律師
　　被　　　告　陳潘恂恂
　　　 兼　　　　　　　　　　.
　　訴訟代理人　陳嘉澤
　　被　　　告　陳柯梅
　　　　　　　　陳武雄
　　　　　　　　陳千代
　　　　　　　　李陳金桂
　　　　　　　　陳美玉
　　　　兼前列五人
　　　　　共同
　　 訴訟代理人 陳國隆
　　被　　　告　陳建宏
上列當事人間分割遺產事件，本院於中華民國　100 年 11 月 9
日言詞辯論終結，判決如下：
    主  文
兩造公同共有被繼承人陳進寶、陳森慶所遺如附表一所示遺產，
由兩造按附表二所示之應繼分比例分配。
訴訟費用由兩造依附表二所示之應繼分比例負擔。
    事實及理由
一、本件被告陳建宏經合法通知，未於言詞辯論期日到場，核無
    民事訴訟法第386 條所列各款情形，爰依原告之聲請，由其
    一造辯論而為判決。
二、本件原告起訴主張：
（一）兩造之被繼承人陳進寶、陳森慶分別於民國（下同）  31
      年 2 月 8 日、55  年 10 月 12 日死亡，遺有如附表一
      所示之遺產尚未分割，由原告及被告公同共有之。
（二）兩造之應繼分比例詳述如下：
 (1)被繼承人陳進寶於 31 年 2 月 8 日死亡時，因其配偶林氏
    巧及次子陳森成已死亡，故就被繼承人陳進寶之遺產有繼承
    權者為長子即被繼承人陳森慶其應繼分比例為全部。
 (2)被繼承人陳森慶於 55 年 10 月 12 日死亡時，其配偶林氏
    糖、次子陳家禎、三子陳家祥、四子陳家濱、七子陳嘉琛皆
    已死亡，而長女陳鳳、次女陳昭君皆已被他人收養，另養女
    陳林月姚已於 44年 3 月 20 日終止收養關係，故被繼承人
    陳森慶之遺產及繼承自被繼承人陳進寶之遺產應繼分，由被
    繼承人陳森慶之子女即長子陳家濟、五子陳嘉河、六子即原
    告陳嘉旭、八子即被告陳嘉澤繼承之，其應繼分比例均為 4
    分之 1 。
 (3)被繼承人陳森慶之長子陳家濟於 57 年 12 月 31 日死亡，
    而四女陳美蓮已於50  年 3 月 6 日被他人收養。故長子陳
    家濟所轉繼承被繼承人陳進寶及繼承被繼承人陳森慶之遺產
    應繼分，由其配偶即被告陳柯梅、長子即被告陳武雄、次子
    即被告陳國隆、長女即被告陳千代、次女即被告陳金桂、三
    女即被告陳美玉繼承之，應繼分比例均為24 分之 1。
 (4)被繼承人陳森慶之五子陳嘉河於  93 年 6 月 28 日死亡，
    故陳嘉河所轉繼承自被繼承人陳進寶、被繼承人陳森慶之遺
    產應繼分，由配偶即被告陳潘恂恂、長子即原告陳正宗、次
    子即被告陳建宏繼承之，應繼分比例均為12分之1 。是以，
    被繼承人陳進寶、被繼承人陳森慶之遺產應由兩造共十一人
    繼承之，而應繼分比例如附表二所示。綜上，被繼承人陳進
    寶、被繼承人陳森慶所遺如附表一所示之遺產既為兩造所公
    同共有，並已辦妥繼承登記，且被繼承人陳進寶、陳森慶並
    未以遺囑限定遺產不得分割，兩造間亦無不分割之約定，惟
    迄今仍無法協議分割，爰依民法第 1164 條規定，請求依附
    表二所示之應繼分比例予以分割等語，並聲明如主文所示。
三、被告陳嘉澤、陳潘恂恂、陳柯梅、陳武雄、陳國隆、陳千代
    、李陳金桂、陳美玉到庭表示原告所述無意見等語；又被告
    陳建宏經合法通知未於言詞辯論期日到場爭執，亦未提出書
    狀作何聲明或陳述。
四、經查，原告主張被繼承人陳進寶、陳森慶已分別於 31 年 2
    月 8 日、55 年 10 月 12 日死亡，留有如附表一所示之遺
    產，而其全體繼承人即兩造共十一人，應繼分比例如附表二
    所示，惟兩造迄今不能達成分割遺產之協議等事實，業據提
    出繼承系統表、戶籍謄本、除戶戶籍謄本、土地登記第二類
    謄本等件在卷可稽，且被告陳嘉澤、陳潘恂恂、陳柯梅、陳
    武雄、陳國隆、陳千代、李陳金桂、陳美玉庭表示伊對於分
    割遺產無意見，另被告陳建宏經合法通知未到場爭執，亦未
    提出書狀作何聲明或陳述，原告之主張自堪信為真正。
五、按繼承人有數人時，在分割遺產前，各繼承人對於遺產全部
    為公同共有。繼承人得隨時請求分割遺產，但法律另有規定
    或契約另有訂定者，不在此限。民法第1151條、第1164條分
    別定有明文。經查，本件兩造在分割系爭遺產前，對於系爭
    遺產之全部為公同共有，兩造目前無法達成分割遺產之協議
    ，且系爭遺產亦無不能分割之情形，依照前揭法條規定，原
    告請求裁判分割被繼承人陳進寶、陳森慶之遺產，即無不合
    ，應予准許。
六、次按，民法第1164條所定之遺產分割，其目的在於遺產公同
    共有關係全部之廢止，而非個別財產公同共有關係之消滅。
    又遺產分割既以消滅遺產公同共有關係為目的，故除被繼承
    人以遺囑禁止繼承人分割之遺產及共同繼承人以契約約定禁
    止分割之遺產外，應以全部遺產整體分割，不能以遺產中之
    個別財產為分割之對象（最高法院86年度臺上字第1436號及
    84年度臺上字第2410號判決意旨參照）。再所謂應繼分係各
    繼承人對於遺產之一切權利義務，所得繼承之比例，並非對
    於個別遺產之權利比例，因此分割遺產並非按照應繼分比例
    逐筆分配，而應整體考量定適當之分割方法。公同共有物分
    割之方法，依民法第830 條第2 項之規定，準用分別共有物
    分割之規定，即以原物分配或變賣分割為之。另按將遺產之
    公同共有關係終止改為分別共有關係，性質上屬分割遺產方
    法之一，亦有最高法院82年度臺上字第748 號判決意旨可資
    參照。末按裁判分割共有物訴訟，為形式之形成訴訟，其事
    件本質為非訟事件，究依何種方式為適當，法院有自由裁量
    之權，雖應斟酌當事人之聲明、共有物之性質、經濟效用及
    全體共有人之利益等公平決之，然不受當事人聲明之拘束。
七、經查，被繼承人陳進寶、被繼承人陳森慶於死亡時遺有如附
    表一所示之土地，兩造之應繼分如附表二所示，上開附表一
    所示之土地業已登記為兩造公同共有之事實，有上開土地登
    記第二類謄本在卷可佐，並經本院核閱無誤。本院審酌上述
    不動產之性質、經濟效用及全體共有人之利益等情事，及兩
    造之意見，認兩造公同共有如附表一所示之土地，其分割方
    法應由兩造依附表二所示之應繼分比例分割為分別共有為適
    當。從而，原告等請求裁判分割被繼承人陳進寶、被繼承人
    陳森慶所遺如附表一所示之土地，為有理由，應予准許，爰
    判決如主文第一項所示。
八、末按因共有物分割、經界或其他性質上類似之事件涉訟、由
    敗訴當事人負擔訴訟費用顯失公平者，法院得酌量情形，命
    勝訴之當事人負擔其一部。民事訴訟法第80條之1 定有明文
    。查裁判分割遺產之形成訴訟，法院決定遺產分割之方法時
    ，應斟酌何種分割方法較能增進共有物之經濟效益，並兼顧
    兩造之利益，以決定適當之分割方法，不受原告聲明之拘束
    ，亦不因何造起訴而有不同，是本件原告請求裁判分割遺產
    雖有理由，惟關於訴訟費用之負擔，應由兩造即繼承人全體
    各按其應繼分比例負擔，方屬事理之平，爰諭知如主文第二
    項所示。
九、據上論結，本件原告之訴為有理由，依民事訴訟法第385 條
    第1 項前段、第80條之1 、第85條，判決如主文。
中    華    民    國   100    年    11    月    16    日
                        家事庭  法  官  彭南元
以上正本證明與原本無異。
如對本判決上訴，應於判決送達後20日內向本院提出上訴狀。
中    華    民    國   100    年    11    月    16    日
                                書記官  尹遜言
附表一：
  ┌───┬──────────┬─────┬────┐
  │編號  │  不  動  產        │  面  積  │權利範圍│
  │      │                    │(平方公尺)│        │
  ├───┼──────────┼─────┼────┤
  │ 1    │新北市○○區○○段大│          │        │
  │      │崙小段第7-4地號     │ 1111     │  1/5   │
  ├───┼──────────┼─────┼────┤
  │ 2    │新北市○○區○○段大│ 1338     │  1/5   │
  │      │崙小段第7-2地號     │          │        │
  ├───┼──────────┼─────┼────┤
  │ 3    │新北市○○區○○段大│  456     │  3/6   │
  │      │崙小段第1地號       │          │        │
  ├───┼──────────┼─────┼────┤
  │ 4    │新北市○○區○○段大│  664     │ 8/24   │
  │      │崙小段第10地號      │          │        │
  ├───┼──────────┼─────┼────┤
  │ 5    │新北市○○區○○段大│  165     │  全部  │
  │      │崙小段第11-1號      │          │        │
  ├───┼──────────┼─────┼────┤
  │ 6    │新北市○○區○○段大│   68     │  3/6   │
  │      │崙小段第 55 地號    │          │        │
  ├───┼──────────┼─────┼────┤
  │ 7    │新北市坪林區○○○段│   669    │  1/3   │
  │      │大粗坑小段第  1-2 地│          │        │
  │      │號                  │          │        │
  ├───┼──────────┼─────┼────┤
  │ 8    │新北市坪林區○○○段│   145    │  1/3   │
  │      │大粗坑小段第 1-12 地│          │        │
  │      │號                  │          │        │
  ├───┼──────────┼─────┼────┤
  │ 9    │新北市坪林區○○○段│   335    │  1/4   │
  │      │大粗坑小段第   47-10│          │        │
  │      │地號                │          │        │
  └───┴──────────┴─────┴────┘
附表二：
  ┌─────────┬─────────┐
  │   姓    名       │   應  繼  分     │
  ├─────────┼─────────┤
  │   陳嘉旭         │   4分之1         │
  ├─────────┼─────────┤
  │   陳嘉澤         │   4分之1         │
  ├─────────┼─────────┤
  │   陳柯梅         │  24分之1         │
  ├─────────┼─────────┤
  │   陳武雄         │  24分之1         │
  ├─────────┼─────────┤
  │   陳國隆         │  24分之1         │
  ├─────────┼─────────┤
  │   陳千代         │  24分之1         │
  ├─────────┼─────────┤
  │   陳金桂         │  24分之1         │
  ├─────────┼─────────┤
  │   陳美玉         │  24分之1         │
  ├─────────┼─────────┤
  │   陳潘恂恂       │  12分之1         │
  ├─────────┼─────────┤
  │   陳正宗         │  12分之1         │
  ├─────────┼─────────┤
  │   陳建宏         │  12分之1         │
  └─────────┴─────────┘